【裁判字號】    97,訴,335
【裁判日期】    980515
【裁判案由】    回復原狀等
【裁判全文】
臺灣士林地方法院民事判決               97年度訴字第335號
原      告  丙○○即戊○○之.
            己○○即戊○○之.
            辛○○即戊○○之.
            乙○○即戊○○之.
上四人共同
訴訟代理人  黃安然律師
            張仁龍律師
            陳澤榮律師
被      告  丁○○
訴訟代理人  謝生富律師
上列當事人間回復原狀等事件，本院於民國98年4 月14日言詞辯
論終結，判決如下：
    主  文
原告之訴及假執行之聲請均駁回。
訴訟費用由原告負擔。
    事  實  及  理  由
壹、程序部分：
一、本件起訴時之原告為戊○○，嗣戊○○於訴訟繫屬後之民國
    97 年4月18日死亡，其繼承人丙○○、己○○、辛○○、乙
    ○○聲請承受訴訟，核與原告提出之戶籍謄本記載相符（本
    院卷第48頁至第50頁），應予准許。
二、按訴狀送達後，原告不得將原訴變更或追加他訴，但被告同
    意、請求之基礎事實同一、或不甚礙被告之防禦及訴訟之終
    結者，不在此限；被告於訴之變更追加無異議，而為本案之
    言詞辯論者，視為同意變更或追加，民事訴訟法第255 條第
    1 項第1 款、第2 款、第7 款、第2 項分別定有明文。原告
    於97年1 月10日起訴時，其訴之聲明第1 項並未載明請求被
    告拆除之隔間、鐵門，及請求被告回復之木門、水塔之位置
    。嗣於本院囑請臺北市士林地政事務所測量後，原告始依測
    量結果，於97年10月21日更正為現在訴之聲明（本院卷第12
    9 頁）。經核，原告聲明雖有變更，惟係基於同一基礎事實
    ，且不甚礙被告之防禦及訴訟之終結，被告就訴之變更亦未
    表示異議而為本案之言詞辯論，依前開法條規定，其變更應
    予准許。
貳、實體部分：
一、原告起訴主張：
  (一)門牌號碼臺北市○○區○○路2 段135 之1 號1 樓房屋（建
    號為臺北市○○區○○段2 小段21305 號，下稱系爭1 樓房
    屋）原為戊○○所有，嗣戊○○於97年4 月18日死亡，由原
    告繼承之；門牌號碼臺北市○○區○○路2 段135 之1 號2
    樓房屋（建號為臺北市○○區○○段2 小段20342 號，下稱
    系爭2 樓房屋。如同指系爭1 樓、2 樓房屋，則合稱系爭房
    屋）原係訴外人庚○○（為戊○○之弟，下稱庚○○）所有
    ，因庚○○積欠銀行債務致遭拍賣，由訴外人陳喜堂（下稱
    陳喜堂）拍定，嗣陳喜堂將之出售予被告之夫黃樹旺，黃樹
    旺於86年12月3 日死亡後，則由被告繼承。
  (二)系爭2 樓房屋之屋頂平台（搭建增建後即相當於3 樓之位置
    ，下稱系爭平台），係由黃稻目（已歿，為戊○○及庚○○
    之父）以鐵皮屋、支撐架搭蓋違建（下稱系爭增建），除設
    立鋼架並四邊砌磚為牆，並於如附圖所示C 部分位置設置水
    泥水塔（下稱系爭水塔）、洗衣機，供系爭1 樓、2 樓房屋
    使用，戊○○、庚○○其及家人，並均得使用系爭平台作為
    洗衣、晾衣之用。詎黃樹旺及被告竟於買受系爭2 樓房屋後
    ，即拆除系爭水塔，致系爭1 樓房屋水壓不足，洗澡、煮飯
    均甚不便。系爭水塔為兩造共有，被告擅自拆除，已侵害原
    告之所有權，被告應負侵權行為責任，爰依民法第184 條第
    1 項、第213 條規定，起訴請求被告回復原狀，爰請求判決
    如聲明第3.項所示。
  (三)於附圖所示A 部分位置原設有木門（下稱系爭木門），系爭
    木門為原告所有，被告未經原告同意而拆除毀損之，已侵害
    原告對系爭木門之所有權，致原告受有損害，原告應得依民
    法第184 條第1 項、第213 條規定，訴請被告回復原狀，爰
    請求如訴之聲明第2.項（後段）所示。系爭平台為兩造共有
    ，詎被告擅自於附圖所示A 、B 位置設置鐵門（下稱系爭鐵
    門），致身為系爭平台共有人之原告無法使用系爭平台，亦
    侵害原告對系爭平台之共有權，原告得依民法第821 條、第
    767 條規定，請求被告排除侵害，即拆除系爭鐵門。爰請求
    如訴之聲明第2.項（前段）所示。
  (四)系爭平台及系爭增建均為兩造共有，被告竟於系爭增建中架
    設隔間（下稱系爭隔間）充作住居使用，並出租牟利。其架
    設系爭隔間之行為，已侵害原告對於系爭平台、系爭增建之
    共有權及使用權，爰依民法第184 條第1 項前段，請求被告
    拆除系爭隔間，將系爭平台返還予原告；又被告將系爭平台
    隔成3 間房間出租牟利，已逾越其權利範圍而為使用收益，
    顯有不當得利，並致原告受有損害。依系爭房屋坐落地點，
    5 坪雅房之月租金約為新臺幣（下同）1 萬3,500 元至1 萬
    9,500 元之間，因被告有二分之一之權利，其取得之不當得
    利即原應由原告取得之二分之一，即約為6,750 元至9,750
    元。原告於該範圍內，僅以每月3,000 元，計算自82年1 月
    1 日起至97年1 月1 日止之相當租金不當得利共為54萬元，
    及自97年1 月2 日起按月給付之不當得利金額為3,000 元。
    爰依民法第184 條第1 項前段、第179 條規定，請求如訴之
    聲明第1.4.5.項所示。
  (五)並聲明請求判決：
    1.被告應拆除系爭隔間（即如附圖所示D 部分位置），將系
      爭平台返還予原告。
    2.被告應拆除系爭鐵門（設置於系爭1 樓房屋通往系爭2 樓
      房屋樓梯口，位置如附圖所示A 、B 部分），並於附圖所
      示A 部分位置，回復原有系爭木門予原告。
    3.被告應於系爭平台如附圖所示C 部分位置，回復水泥材質
      ，面積2.85平方公尺之水塔乙座予原告。
    4.被告應給付原告54萬元，及自起訴狀繕本送達被告翌日起
      至清償日止，按週年利率5%計算之利息。
    5.被告應自97年1 月2 日至拆除系爭隔間，將系爭平台返還
      予原告之日止，按月給付原告3,000 元，及自應給付日起
      至實際給付日止，按週年利率5%計算之利息。
    6.原告願供擔保，請准宣告假執行。
二、被告則辯稱：
  (一)系爭房屋於61年興建，法院於79年1 月間拍賣系爭房屋時，
    系爭增建即已存在，陳喜堂向法院拍定取得所有權者包括系
    爭2 樓房屋及系爭增建（以系爭平台作為系爭增建之地板）
    。戊○○、庚○○間有分管的協議，約定系爭平台由庚○○
    分管，庚○○並據該分管協議，於系爭平台上與黃稻目興建
    系爭增建，原告不得主張就系爭平台、系爭增建有使用權或
    事實上處分權。
  (二)被告於87年2 月2 日繼受取得系爭2 樓房屋及系爭平台、增
    建，並遷入居住，當時所見水塔即為現狀之鋁桶型水塔，並
    無原告所稱之水泥水塔存在，被告亦無何拆除水塔之行為，
    且系爭1 樓、2 樓水錶各自獨立，亦未經水塔加壓，被告對
    原告自無何侵權行為之可言；被告遷入系爭2 樓房屋時，系
    爭增建即為3 間隔間，系爭隔間並非被告所為，被告亦無出
    租牟利行為。
  (三)系爭1 樓房屋設有獨立專用大門，系爭2 樓房屋則設有專用
    樓梯通道，該樓梯為通往2 樓之唯一、必要通道，由通道之
    設計，亦足認兩造之前手即戊○○、庚○○自始即有約定專
    用、分管的合意，兩造應受拘束。系爭木門因年久腐朽，改
    建成鐵門係為保障被告生活起居安全之必要措施，對原告亦
    無何損害可言，原告請求拆除鐵門回復成木門，顯無理由；
    另設於樓梯口之系爭鐵門亦係保障被告安全之必要設施，原
    告請求拆除之，亦於法無據。
  (四)原告依侵權行為之法律關係請求部分，均已罹於消滅時效。
  (五)並聲明請求判決：
    1.原告之訴及其假執行之聲請均駁回。
    2.如受不利判決，願供擔保請准宣告免為假執行。
三、兩造不爭執之事實：
    系爭1 樓房屋原為原告之被繼承人戊○○所有，嗣戊○○於
    97年4 月18日死亡，由原告繼承之；系爭2 樓房屋原係戊○
    ○之弟庚○○所有，因庚○○積欠銀行債務致遭拍賣，由陳
    喜堂於79年1 月間拍定取得所有權，嗣陳喜堂於79年2 月間
    出售予黃樹旺，黃樹旺於86年12月3 日死亡後，則由被告繼
    承之。此有建物登記謄本附於本院士林簡易庭97年度士簡調
    字第55號卷（下稱調解卷）第10頁至第11頁可稽，並有買賣
    契約、兩造之戶籍謄本附卷足憑（本院卷第20頁至第22頁、
    第34頁、第48頁至第50頁）。
四、本件經兩造整理並簡化爭點為（本院卷第147頁）：
  (一)原告是否為系爭增建之所有權人（事實上處分權人）及系爭
    平台之共有人？系爭平台是否曾經協議由被告分管或有分管
    的默示合意？
  (二)原告得否請求拆除系爭鐵門，將系爭平台返還予原告？
  (三)被告是否因拆除系爭水塔、系爭木門，而侵害原告之所有權
    ？原告得否依民法第184 條第1 項前段規定請求被告回復原
    狀？該請求權是否已罹於消滅時效？
  (四)原告得否請求被告給付相當租金之不當得利？
五、茲分述如下：
  (一)戊○○、庚○○間，就系爭平台應有約定由庚○○分管之契
    約；系爭增建之事實上處分權亦為被告所享有。原告不得請
    求被告拆除系爭隔間、系爭鐵門，亦不得請求被告給付不當
    得利：
    1.按分別共有之各共有人，按其應有部分對於共有物之全部
      有使用收益之權，所謂應有部分，係指分別共有人得行使
      權利之比例，而非指共有物之特定部分，因此分別共有之
      各共有人，得按其應有部分之比例，對於共有物之全部行
      使權利。共有物未分割前，各共有人實際上劃定範圍使用
      共有物者，乃屬分管性質（最高法院57年台上字第2387號
      判例參照）。又共有人於與其他共有人訂立共有物分割或
      分管之特約後，縱將其應有部分讓與第三人，其分割或分
      管契約，對於受讓人仍繼續存在（最高法院48年台上字第
      1065號判例參照）。被告辯稱系爭1 樓、2 樓房屋原分別
      為戊○○、庚○○所有，戊○○、庚○○業已約定系爭平
      台（亦即2 樓屋頂部分）由庚○○使用之情，雖為原告所
      否認，惟查：陳喜堂買受系爭2 樓房屋後，另於本院79年
      度訴字第718 號遷讓房屋案件中，與庚○○成立和解，其
      和解內容略為：「庚○○（該案件之被告）願於79年7 月
      15日前，於陳喜堂（該案件之原告）給付庚○○20萬元之
      同時，將坐落臺北市○○區○○路2 段135 之1 號2 樓及
      增建3 樓遷讓返還陳喜堂，如屆期未搬遷，願陳喜堂免為
      給付上開20萬元款項」，陳喜堂並依上開和解內容，以本
      院79年度存字第1070號提存書，為庚○○清償提存20萬元
      ，有和解筆錄、提存書在卷可稽（本院卷第15頁、第16頁
      ），庚○○亦於本院97年6 月4 日言詞辯論期日到庭證稱
      確與陳喜堂於法院協調並簽立該和解書（本院卷第63頁）
      ，並證述：「我有跟陳喜堂說1 樓是我大哥（即戊○○）
      在使用，樓上都是我在使用，我沒有欺騙他」等語（本院
      卷第64頁）。由庚○○上開證詞，及和解書載明庚○○應
      遷讓返還系爭2 樓房屋及3 樓增建（即系爭增建）之情，
      堪信戊○○、庚○○確實就系爭平台之使用定有分管契約
      ，約定由庚○○單獨管理使用。
    2.原告另主張：系爭增建為戊○○與庚○○之父黃稻目出資
      興建，故系爭增建之事實上處分權應由戊○○、庚○○繼
      承，戊○○死亡後則由原告繼承，故原告亦有系爭增建之
      事實上處分權云云。惟查，縱認黃稻目因出資興建而成為
      系爭增建之事實上處分權人，惟黃稻目業將其享有之事實
      上處分權讓與予陳喜堂，此由庚○○、黃稻目曾於79年10
      月25日與陳喜堂訂立協議書，約定由陳喜堂向庚○○、黃
      稻目買受不動產，其中房屋標示為「臺北市○○區○○路
      2 段135 之1 號2 樓及頂樓增建部分，所有權全部」（本
      院卷第16頁至第19頁），及庚○○於本院97年6 月4 日言
      詞辯論期日證稱：伊確實於上開協議書上簽名；黃稻目認
      為鐵皮屋（即系爭增建）是他花錢興建，不願意搬走，陳
      喜堂有與黃稻目協調，給黃稻目20萬元後黃稻目始遷出等
      語（本院卷第62頁至第63頁），均足認系爭增建之事實上
      處分權，業由黃稻目讓與予陳喜堂，嗣並因買賣、繼承之
      法律關係由被告輾轉取得。從而原告主張伊對系爭增建有
      事實上處分權云云，亦乏依據。
    3.從而，被告抗辯戊○○、庚○○間有分管協議，約定系爭
      平台由庚○○單獨居住使用，兩造分別為戊○○、庚○○
      之後手，故分管協議於兩造間仍繼續存在，且被告已取得
      系爭增建之事實上處分權等情，為可採信。由是，堪認原
      告對系爭平台並無使用權，對系爭增建亦無事實上處分權
      ，則其以被告侵害其使用權、共有權為由，依民法第184
      條第1 項前段、第821 條、第767 條前段規定，起訴請求
      被告拆除系爭隔間，將系爭平台返還原告；並請求拆除設
      置於系爭1 樓房屋通往系爭2 樓房屋樓梯口之系爭鐵門，
      以此作為排除被告侵害之方法云云（即原告訴之聲明第1.
      項、第2.項前段之請求），即為無據。
      又原告對系爭平台、系爭增建既無使用權、事實上處分權
      ，則被告縱於系爭增建架設系爭隔間，並將系爭增建（含
      系爭平台之使用權）出租他人（且被告否認有於系爭增建
      架設隔間或出租房間予他人之行為，原告對此復未舉證以
      實其說，亦難認原告之主張為真實，附此敘明），亦無何
      無法律上原因受利益，並致原告受損害之可言，故原告依
      不當得利之法律關係，為訴之聲明第4.項、第5.項之請求
      ，亦無足取。
  (二)原告不得依侵權行為之規定，請求被告回復系爭水塔、系爭
    木門之原狀：
    1.按當事人主張有利於己之事實者，就其事實有舉證之責任
      ，民事訴訟法第277 條前段定有明文。又因故意或過失，
      不法侵害他人之權利者，負損害賠償責任，此亦為民法第
      184 條第1 項前段所明定，由此，可知侵權行為須以故意
      或過失不法侵害他人之權利，並致他人受有實際損害，且
      損害之發生及有責任原因之事實二者之間有相當因果關係
      為成立要件（最高法院17年上字第35號、19年上字第363
      號判例、48年台上字第481 號判決意旨參照）。且主張被
      告有侵權行為之原告，應就其主張負舉證責任。合先敘明
      。
    2.原告主張其所有之系爭木門受被告侵害部分：
      經查，原告並未舉證證明其為系爭木門之所有權人，況系
      爭木門並非系爭1 樓房屋出入必經之門，原告另得由其獨
      立大門出入，反而被告必須經由系爭木門所在位置，始得
      進出系爭2 樓房屋，別無其他出入口。由題，系爭木門顯
      係為被告出入而設置，與原告之出入無涉，從而原告主張
      系爭木門為其所有云云，已難信為真實，自非可認定被告
      拆除系爭木門、另設鐵門之舉，有何不法侵害原告木門所
      有權之情。
    3.原告主張其所有之系爭水塔受被告侵害部分：
      原告主張系爭平台上原設有水塔，系爭水塔為原告所有或
      共有，遭被告拆除云云，被告則否認其知悉系爭水塔存在
      ，亦否認有何拆除系爭水塔之行為。經查，原告雖主張其
      就系爭水塔有所有權，惟就系爭水塔之設置，或稱係黃稻
      目搭建系爭增建以放置水塔（調解卷第7 頁）、或主張係
      戊○○搭建（本院卷第134 頁）、或表示「戊○○與庚○
      ○共同買受系爭房屋時水塔已在那邊了，當時是連水塔的
      所有權一併買受，由戊○○及庚○○共同買受，所以水塔
      是二人共有」（本院卷第100 頁），其主張及陳述前後不
      一，已難信其確有系爭水塔之所有權；況證人庚○○於本
      院97年6 月4 日言詞辯論到庭作證時，表示：「2 樓有水
      塔，因為我前妻在系爭2 樓房屋作美髮，水壓常有不足，
      所以我蓋了1 個水塔」等語（本院卷第62頁），依該證詞
      ，堪認縱曾有系爭水塔之存在，亦係庚○○自行出資，於
      其分管之系爭平台上所搭設者，自應由庚○○之後手即被
      告取得處分權，原告尚無由主張對系爭水塔有所有權或共
      有權，並據以請求被告回復之。再者，原告並未舉證證明
      被告（或其夫黃樹旺）於何時有拆除水塔之侵權行為，僅
      泛以「93年發現水塔不見了」、「估計被告係於87年新裝
      設水錶時破壞水塔」、「水塔不見了，因為不是原告拆除
      的，所以一定是被告拆除的」（本院卷第100 頁、第101
      頁參照）等揣度、臆測之詞，為其主張之依據，自非可採
      信。另原告聲請傳訊之證人壬○○、甲○○，亦均表示對
      水塔之狀況不知情（本院卷第203 頁背面、第210 頁背面
      至第211 頁），尚無從作為有利原告之認定。
    4.準此，原告依民法第184 條第1 項、第213 條規定，請求
      被告回復系爭水塔、系爭木門之原狀，而為訴之聲明第2.
      項、第3.項後段之請求，即乏依據。
  (三)綜上所述，原告依民法第184 條第1 項、第213 條、第821
    條、第767 條、第179 條規定，提起本件訴訟，其請求均無
    理由，應予駁回。原告之訴既經駁回，其假執行之聲請即失
    所附麗，應併予駁回。
六、本件事證已臻明確，兩造其餘主張舉證、攻擊防禦方法及所
    提出之證據，於判決結果不生影響，無庸一一論述，附此敘
    明。
七、據上論結，原告之訴為無理由，依民事訴訟法第78條、第79
    條，判決如主文。
中    華    民    國    98    年    5     月    15    日
                  民事第二庭  法  官  王怡雯
以上正本證明與原本無異。
如對本判決上訴，應於判決送達後20日內向本院提出上訴狀。
中    華    民    國    98    年    5     月    21    日
                              書記官  桂大永


司法院資訊處製作；財團法人民間司法改革基金會備份。
